臺灣屏東地方法院民事判決　　　　　　　　95年度訴字第85號
原　　　告　甲○○
訴訟代理人　柳聰賢律師
複代理人　　許瑜容律師
被　　　告　己○○
　　　　　　庚○○
　　　　　　戊○○
　　　　　　丙○○
　　　　　　丁○○
上列當事人間請求土地所有權移轉登記事件，本院於民國96年6
月11日言詞辯論終結，判決如下：
    主  文
被告應將其被繼承人謝萬春所遺坐落屏東縣牡丹鄉○○○段一二
地號土地，面積一二八九○平方公尺，權利範圍二分之一辦理繼
承登記後，將前開土地辦理所有權移轉登記與原告。
訴訟費用由被告連帶負擔。
    事實及理由
一、本件被告經合法通知，均未於言詞辯論期日到場，核無民事
    訴訟法第386 條各款所列情形，爰依原告聲請，由其一造辯
    論而為判決。
二、原告起訴主張：坐落屏東縣牡丹鄉○○○段12地號土地（下
    稱系爭土地），應有部分1/2 ，原為被告外祖母潘雜文所有
    ，於民國52年11月26日潘雜文將系爭土地出售與訴外人姚胡
    四妹，於80年12月10日由原告向姚胡四妹買受系爭土地。潘
    雜文死亡後，原告經由謝松山同意，將系爭土地以謝松山名
    義登記，原告並在系爭土地上經營旭海溫泉山莊至今。茲謝
    松山於91年12月15日死亡，其繼承人為訴外人謝萬春，而謝
    萬春亦於94年8 月19日死亡，該土地由被告繼承，但尚未辦
    理繼承登記。原告爰以起訴狀為終止信託、借名契約之意思
    表示，並以起訴狀繕本送達為終止意思表示之送達。兩造間
    之信託、借名契約既經終止，爰依履行借名契約、不當得利
    法律關係，請求被告將系爭土地辦理繼承登記後，將系爭土
    地應有部分1/2 辦理所有權移轉登記與原告。並於本院聲明
    ：如主文第1 項所示。
三、被告己○○則以：被告被繼承人謝松山並未實際管理、使用
    收益系爭土地，否認原告與謝松山間有信託關係存在。縱認
    原告與謝松山間有信託關係存在，亦屬消極信託，應為無效
    。另見證書書立時間為94年6 月13日，為謝松山死亡後所立
    ，足見為臨訟杜撰。又原告購買系爭土地時並無自耕能力，
    而系爭土地為農地，依修正前土地法第30條第1 項之規定，
    本不得取得系爭土地所有權，原告竟借用第三人名義辦理所
    有權移轉登記，間接取得系爭土地所有權，應屬脫法行為，
    無保護必要。且原告在系爭土地上經營溫泉山莊，而非將農
    地交與謝松山管理、耕作或為處分權，該消極信託行為自欠
    缺實質正當原因，從而原告主張之買賣契約應認無效。另原
    告因違反前開強制規定將系爭土地以謝松山名義登記而移轉
    所有權登記，屬不法原因而給付，依法不得請求返還等語，
    資為抗辯。並於本院聲明：原告之訴駁回。
四、被告庚○○則以：同意原告之請求。系爭土地原為外祖母潘
    雜文所有，潘雜文過世後，由其母親繼承，於辦理繼承登記
    時，其母親早已過世，故由被告等代位繼承。當時其舅舅之
    子潘憲堂與原告前來一同協議，原告主張系爭土地係其所有
    ，但因要辦理繼承登記，故協議登記予謝松山，並由原告持
    謝松山相關登記文件至地政事務所辦理登記，當時並無談到
    辦理登記後之後續處理。因知道系爭土地為原告所有，故於
    謝松山過世後，曾聯繫原告系爭土地應如何處理，然斯時謝
    松山之繼承人為其父親謝萬春，而謝萬春已中風，乃將此事
    暫緩，直至謝萬春過世，系爭土地移轉事件才落到被告身上
    等語。
五、被告戊○○、丙○○、丁○○經合法通知均未於準備程序及
    言詞辯論期日到庭，亦未提出書狀作何聲明或陳述。
六、查系爭土地原為潘雜文所有，於90年11月9 日以分割繼承為
    原因登記為訴外人謝松山所有。謝松山於91年12月15日死亡
    ，謝萬春為其繼承人。嗣於94年8 月19日謝萬春死亡，被告
    為其繼承人之事實，有土地登記謄本、戶籍謄本、繼承系統
    表在卷可憑。是本件本院所應審究者為：(一)潘雜文是否有將
    系爭土地出售與訴外人姚胡四妹，嗣由姚胡四妹將系爭土地
    出售與原告？(二)潘雜文繼承人於辦理繼承登記時，是否有同
    意將系爭土地登記與原告？(三)原告是否得向被告請求將系爭
    土地辦理繼承登記後，將系爭土地辦理所有權移轉登記與原
    告？經查：
  (一)有關潘雜文是否有將系爭土地出售與訴外人姚胡四妹，嗣由
    姚胡四妹將系爭土地出售與原告部分：
    訴外人姚胡四妹於53年11月26日向被告被繼承人潘雜文及潘
    雜文之子潘庚興購買坐落旭海村旭海分校邊土地，面積0.3
    甲，有賣渡契約書（見本院卷第95頁）附卷可稽，而原告於
    80年12月10日向姚胡四妹購買系爭土地，面積同為0.3 甲，
    有不動產買賣契約書憑證（見本院卷第9 頁）附卷可按，參
    以證人乙○○於本院證述：「【（提示本院卷第10頁見證書
    ）是否你製作？】是的。當時是原告甲○○、被告庚○○二
    人有過來找我，因為之前潘雜文的繼承都是委託我處理的，
    辦理過程所需證件都是原告提供。系爭土地原來潘雜文有持
    分二分之一，原來的承買人是原告，是原告向姚胡四妹買的
    ，據我所知系爭土地後來由潘雜文的繼承人出售給姚胡四妹
    ，原告再向姚胡四妹買回，買回的部分因為沒有辦法直接登
    記給原告，所以才協調由謝松山出面登記，因為當時繼承人
    出售給姚胡四妹時就沒有辦理過戶，原因是什麼我也不清楚
    。」等語，另依被告庚○○、戊○○、丁○○、訴外人潘岩
    於94年6 月13日出具之見證書內容所示：「甲○○先生向前
    手姚胡四妹等承買坐落屏東縣牡丹鄉○○○段12號土地，其
    中持分1/2 係外祖母潘雜文所有…」以觀，足見姚胡四妹於
    52年11月26日向潘雜文、潘庚興所購買土地即為以被告被繼
    承人潘雜文名義登記系爭土地，應有部分1/2 ，而前開土地
    於80年12月10日另由原告向姚胡四妹購買，應堪認定。
  (二)有關潘雜文繼承人於辦理繼承登記時，是否有同意將系爭土
    地登記與原告部分：
  1.依卷附見證書內容所示：「甲○○先生向前手姚胡四妹等承
    買坐落屏東縣牡丹鄉○○○段12號土地，其中持分1/2 係外
    祖母潘雜文所有，因外祖母死亡，承買人甲○○為欲取得產
    權移轉登記，奔走拜託有關繼承人出面辦理，經見證人等推
    薦謝松山代表繼承取得產權情事」等語，參以證人乙○○於
    本院證述：「【（提示本院卷第10頁見證書）是否你製作？
    】是的。當時是原告甲○○、被告庚○○二人有過來找我，
    因為之前潘雜文的繼承都是委託我處理的，辦理過程所需證
    件都是原告提供…」「謝松山是潘雜文的繼承人，原告是借
    用謝松山的名義來辦理登記，是原告提供繼承人的證件，並
    拜託謝松山以其名義辦理登記。」（見本院卷第147 、148
    頁）等語，及系爭土地由潘雜文繼承人辦理繼承登記時，其
    繼承人多達25人，均同意以分割繼承方式由謝松山1 人繼承
    取得，有屏東縣恆春地政事務所95年7 月31日函附之繼承系
    統表、遺產繼承分割協議書、戶籍謄本在卷可憑以觀，則潘
    雜文繼承人於90年間辦理繼承登記時，均同意將系爭土地應
    有部分1/2 ，辦理分割繼承由謝松山1 人繼承後，再由謝松
    山將前開土地移轉登記與原告之事實，足資認定。
  2.又系爭土地於90年間以謝松山名義登記，係因系爭土地原登
    記為潘雜文所有，潘雜文死亡後，其繼承人並未辦理繼承登
    記，而原告向潘雜文繼承人說明購買土地經過後潘雜文繼承
    人同意將系爭土地移轉登記予原告。惟因依民法第759 條規
    定，於其繼承人未為繼承登記前，不得為移轉登記，乃由繼
    承人協議由謝松山辦理繼承登記後，再移轉登記予原告，非
    因原告將系爭土地信託登記予謝松山，原告主張系爭土地係
    原告借用謝松山名義登記，與謝松山間有信託、借名契約關
    係存在，容有誤解。
  (三)有關原告是否得向被告請求將系爭土地辦理繼承登記後，將
    系爭土地辦理所有權移轉登記與原告部分：
  1.依土地登記謄本所示，系爭土地使用地類別為農牧用地，使
    用分區為山坡地保育地，而前開土地上建有住宅、佛堂、涼
    棚等建物，亦有建物登記謄本（見本院卷第12頁）可按，參
    以證人乙○○復於本院證述：「（你辦理登記給謝松山後，
    為何不辦理登記給原告？）因為當時必須要有土地農用證明
    書才能辦理過戶，原告沒有辦法取得，所以就沒有辦過戶，
    有向鄉公所申請，但沒有核准。」（見本院卷148 頁），足
    見當時系爭土地以謝松山名義辦理繼承登記後，謝松山即依
    與原告間之約定，欲將系爭土地應有部分1/2 辦理所有權移
    轉登記與原告，惟因當時系爭土地上有建物存在，違反區域
    計畫法土地使用管制之規定，無法取得農用證明，依96年1
    月29日施行前農業發展條例第31條之規定，以致於無法辦理
    所有權移轉登記。雖系爭土地上目前仍有第三人林建鈞向本
    院民事執行處拍賣取得暫編建號23號建物占用，亦據本院囑
    託屏東縣恆春地政事務所履勘現場屬實，製有勘驗筆錄、附
    圖及複丈成果圖、現場照片9 幀、本院執行處證明書（見本
    院卷第262 、295 、297 、302 、277 至281 頁、273 、27
    4 頁）可憑。惟農業發展條例第31條有關土地使用違反土地
    使用管制不得移轉限制業於96年1 月29日修正解除，而謝松
    山之繼承人為謝萬春，嗣謝萬春於94年間死亡，被告為謝萬
    春繼承人，復未拋棄繼承，依民法第1148條規定，對於謝松
    山之一切權利義務關係概括承受。則被告對於謝松山生前同
    意將系爭土地應有部分1/2 移轉登記與原告之義務，亦一併
    由被告承受。
  2.按所有權移轉登記，性質上為處分行為，依民法第759 條規
    定，於其繼承人未為繼承登記前，不得為移轉登記。經查，
    系爭土地於90年間以謝松山名義辦理分割繼承登記，而謝松
    山於91年12月15日死亡，謝萬春為其繼承人，於94年8 月19
    日死亡，被告為其繼承人，尚未辦理繼承登記，已如前述，
    而被告迄今並未就系爭土地應有部分1/2 辦理繼承登記，有
    土地登記謄本可稽，則原告請求其等應辦理繼承登記，並無
    不合，自應准許。
  3.又被告對於謝松山生前同意將系爭土地應有部分1/2 移轉登
    記與原告之義務，亦一併由被告承受，亦如前述，則原告請
    求被告於辦理繼承登記後，將前開土地應有部分1/2 辦理移
    轉登記與原告，自屬有據。
七、綜上所陳，原告依與被告被繼承人謝松山間協議請求被告就
    系爭土地應有部分1/2 辦理繼承登記後，將前開土地辦理所
    有權移轉登記與原告，即有理由，應予准許，爰判決如主文
    第1 項所示。
八、本件事證已臻明確，兩造其餘攻擊防禦方法及所提證據，經
    核於結果不生影響，爰不一一論述，併此敘明。
據上論結，本件原告之訴為有理由，依民事訴訟法第85條第2 項
，判決如主文。
中　　華　　民　　國　　96　　年　　6 　　月　　25 　 日
                  民事第一庭    審判長法　官  徐美麗
                  　                  法  官  葉力旗
                                      法  官  邱玉汝
正本係照原本作成。
如對判決上訴，須於判決送達後20日內向本院提出上訴狀，其未
表明上訴理由者，應於提出上訴後20日內向本院補提理由書狀（
均須按他造當事人之人數附繕本）。
中　　華　　民　　國　　96　　年　　6 　　月　　27　　日
                                      書記官  魏慧夷
